臺灣高等法院民事判決
109年度建上易字第9號
上訴人即附  
帶被上訴人  裕昌營造股份有限公司



法定代理人  邱德圳  
訴訟代理人  許智勝律師
            李瑞玲律師
被上訴人即  
附帶上訴人  上宇工程有限公司

法定代理人  洪文燦  
訴訟代理人  林紹源律師
            李慧君律師

上列當事人間請求給付工程款事件，上訴人對於中華民國109年1
月9日臺灣新北地方法院107年度建字第79號第一審判決提起上訴
，被上訴人為附帶上訴，本院於109年11月11日言詞辯論終結，
判決如下： 
    主      文
上訴及附帶上訴均駁回。
第二審訴訟費用關於上訴部分，由上訴人負擔；關於附帶上訴部
分，由被上訴人負擔。
    事實及理由
壹、程序方面：
    上訴人即附帶被上訴人（下稱上訴人）之法定代理人原為邱
    恩平，於民國（下同）109年6月2日變更為邱德圳，並經其
    具狀聲明承受訴訟（見本院卷第161頁、第153頁），經核並
    無不合，應予准許。
貳、實體方面：
一、被上訴人即附帶上訴人（下稱被上訴人）主張：伊於105年1
    0月間承攬上訴人所承包業主國防部後備指揮部「忠莊營區
    汙水下水道銜接工程」中之「營區內、外管線推進及接入既
    設部分工程」（下稱系爭工程），伊已完成系爭工程，惟上
    訴人迄未給付伊如附表項次1至7甲欄所示承攬報酬金額共19
    4萬1,358元，爰依承攬之法律關係，請求上訴人如數給付，
    及其中72萬1,859元自107年2月21日起，餘121萬9,499元自
    支付命令（被上訴人誤為起訴狀繕本）送達翌日起，均至清
    償日止，按年息5%計算之利息（被上訴人逾上開部分之利息
    請求，經原審判決被上訴人敗訴，未據其聲明不服，已經確
    定，非本件審理範圍）。
二、上訴人則以：就系爭工程，伊尚未給付被上訴人如附表項次
    1至7所示款項，其中項次2至6之金額確如被上訴人主張，惟
    就項次1所示接入既設工程部分（下稱A工程）之報酬額，伊
    與業主約定未稅金額為1萬5,072元，被上訴人至多應僅得請
    求伊給付同額，又被上訴人施工造成管線破損，委由伊進行
    修復，另請求伊代租一次機，伊為被上訴人墊付破損管線修
    復費用60萬9,982元（下稱B款項）及一次機租金32萬7,000
    元（下稱C款項），自得以之與被上訴人本件請求為抵銷，
    抵銷後被上訴人對伊已無債權（計算如附表乙欄項次9所示
    ）等語，資為抗辯。
三、被上訴人於原審起訴聲明：㈠上訴人應給付被上訴人194萬1,
    358元，及自支付命令送達翌日起至清償日止，按年息5%計
    算之利息。㈡願供擔保請准宣告假執行。上訴人於原審答辯
    聲明：㈠被上訴人之訴及假執行之聲請均駁回。㈡如受不利判
    決，願供擔保請准宣告免為假執行。原審為被上訴人一部勝
    訴、一部敗訴之判決，即判命上訴人應給付被上訴人72萬1,
    859元，及自支付命令送達後第7日即107月2月21日起至清償
    日止，按年息5%計算之利息，且就被上訴人上開勝訴部分，
    為供擔保准、免假執行之宣告，並駁回被上訴人其餘請求。
    上訴人不服，提起上訴，被上訴人則為附帶上訴。上訴人於
    本院上訴聲明：㈠原判決不利於上訴人部分廢棄。㈡上廢棄部
    分，被上訴人在第一審之訴及假執行之聲請均駁回。被上訴
    人於本院答辯聲明：上訴駁回，並附帶上訴聲明：㈠原判決
    關於駁回被上訴人下開請求部分廢棄。㈡上廢棄部分，上訴
    人應再給付被上訴人121萬9,499元，及自支付命令送達翌日
    起至清償日止，按年息5%計算之利息。㈢願供擔保請准宣告
    假執行。上訴人就被上訴人之附帶上訴於本院答辯聲明：㈠
    附帶上訴駁回。㈡如受不利判決，願供擔保請准宣告免為假
    執行。　
四、兩造不爭執事項（見本院卷第98、248頁，並依判決格增刪
    修改文句）：
　㈠被上訴人於105年10月間承攬上訴人所承包業主國防部後備指
    揮部「忠莊營區污水下水道銜接工程」中之系爭工程。
  ㈡兩造就系爭工程未簽立書面契約，上訴人僅口頭報價，並於
    日後依工程進度陸續開立請款單向上訴人請款。
  ㈢系爭工程已經業主國防部後備指揮部驗收完竣。
　㈣上訴人尚未給付被上訴人如附表項次1至7所示款項，其中項
    次2至6之金額，如被上訴人所主張甲欄所示金額。
五、被上訴人主張上訴人尚積欠其系爭工程如附表項次1至7所示
    款項共194萬1,358元，請求上訴人如數給付，上訴人對於其
    尚未給付被上訴人系爭工程如附表項次2至6所示款項含稅金
    額乙節固不爭執，惟辯稱A工程報酬未稅金額應為1萬5,072
    元，且經其以對被上訴人之B、C款項債權抵銷後，被上訴人
    對其已無債權等語。是本件主要爭點為：㈠被上訴人得請求
    上訴人給付之A工程報酬金額為若干？㈡上訴人辯稱以其對被
    上訴人之B、C款項債權與被上訴人本件請求為抵銷，是否可
    採？㈢被上訴人得請求上訴人給付金額為若干？本院判斷如
    下：　　　　
  ㈠被上訴人得請求上訴人給付之A工程報酬金額為若干？
    ⒈按稱承攬者，謂當事人約定，一方為他方完成一定之工作
      ，他方俟工作完成，給付報酬之契約。又如依情形，非受
      報酬即不為完成其工作者，視為允與報酬。未定報酬額者
      ，按照價目表所定給付之；無價目表者，按照習慣給付。
      民法第490條第1項、第491條第1項、第2項分別定有明文
      。
　　⒉被上訴人主張A工程須破除之連續壁厚度為250公分，依先
      前其承攬施作上訴人之八德路工程接入既設部分報酬40萬
      元，破除之連續壁厚度80公分，系爭工程破除之連續壁厚
      度為八德路工程之3.125倍（計算式：250公分÷80公分=3.
      125），系爭A工程報酬應為共125萬元（計算式：40萬元×
      3.125倍=125萬元）云云，為上訴人否認，固據被上訴人
      所提A工程單價分析明細表為證（見本院卷第115頁），惟
      查該單價分析表即原審送請財團法人新北市土木技師公會
      （下稱新北市土木技師公會）鑑定，公會於108年5月17日
      發文通知兩造提送相關資料，被上訴人並未提供A工程之
      設計圖說及估價單，於同年8月26日第1次鑑定說明會議中
      ，曾請被上訴人說明，被上訴人承諾在同年9月10日之前
      提供A工程之單價分析，而於同年9月6日始提出之A工程單
      價分析表【見外放之新北土技字第1080002045號鑑定報告
      書（下稱鑑定報告）第103頁】，可見被上訴人所提A工程
      單價分析表係事後製作，並非兩造間之價目表。而此部分
      經新北市土木技師公會鑑定結果，認為A工程單價分析表
      所載總金額152萬6,000元，與被上訴人之106年6月份第5
      期請款單第6項「接入既設」工程款1式45萬元，金額差距
      達107萬6,000元，單價分析表總金額為原請款金額之3.4
      倍，且被上訴人並未提出相關設計圖說、施工日報等佐證
      資料，以供檢驗該單價分析表之合理性，無法鑑定等語（
      見系爭鑑定報告第4至5頁），及被上訴人於本院仍未提出
      相關設計圖說、施工日報等資料以資佐證該單價分析表之
      真實性，是被上訴人此部分主張，無足採信。
　　⒊且查被上訴人之法定代理人洪文燦於原審107年11月1日審
      理時陳稱：就A工程報酬，因工程很難，伊向當時在國外
      之上訴人老闆於電話中報價45萬元，後來讓其殺價5萬元
      ，比照先前八德路工程以40萬元計算，上訴人老闆說快點
      完工就好，但完工後，上訴人迄未給付該報酬等語（見原
      審建字卷第106至107頁），及證人即上訴人於系爭工程之
      現場負責人邱慶晏於原審證述：就A工程並未談定報酬額
      ，伊與伊老闆均有負責洽談，施工金額由其老闆負責，於
      被上訴人施作系爭工程前，八德路工程之接入既設部分亦
      係交由被上訴人施作，印象中被上訴人是收40萬元，及上
      訴人就A工程有要伊請被上訴人老闆報價，但被上訴人老
      闆並未給伊確切數字等語（見原審建字卷第151至152頁、
      第155頁），可見被上訴人雖有向上訴人老闆報價45萬元
      、40萬元，但上訴人並未立即與之達成合意，而再委由其
      現場負責人邱慶晏再次請被上訴人報價，因被上訴人並未
      向邱慶晏報價，堪認兩造並未明定A工程報酬額，並佐以
      依被上訴人之106年6月份第5期請款單（見原審司促字卷
      第45頁）第6項記載A工程報酬請款金額為45萬元（未加計
      營業稅）（見原審司促字卷第45頁），而非125萬元，況
      被上訴人並未舉證證明兩造有另議新價，及其所主張A工
      程所破除連續壁厚度、難度為八德路工程之3.125倍，其
      報酬應為八德路工程之3.125倍等情為真實，是被上訴人
      此部分主張，無足採信，自不足為有利被上訴人之認定。
      兩造就A工程未明定報酬額，亦未有價目表，因上訴人對
      於被上訴人主張先前承作八德路工程之接入既設部分報酬
      為40萬元乙節並不爭執，則被上訴人主張就A工程報酬額
      ，比照兩造先前就八德路工程之接入既設部分約定報酬40
      萬元之交易習慣，未加計營業稅金額為40萬元乙節，應可
      採信。是被上訴人請求上訴人給付A工程報酬（未稅）40
      萬元，核屬有據；逾此範圍之請求，則屬無據。
　　⒋雖上訴人辯稱業主國防部後備指揮部就A工程僅給付其報酬
      1萬5,072元乙節，固據其引用送鑑定時所提「國防部後勤
      指部單價分析表[預算]」為證（見系爭鑑定報第46頁），
      然依證人邱慶晏於原審證述發包時有說價格不高，伊公司
      與業主的約定單價並未告知被上訴人等語（見原審建字卷
      第156頁），則其與業主約定之A工程報酬價額，自不能拘
      束被上訴人，況上訴人並未與被上訴人明確約定A工程報
      酬價額不能高於其與業主的約定報酬價額1萬5,072元，則
      其辯稱僅須給付被上訴人1萬5,072元，被上訴人不得向其
      請求給付逾上開金額之A工程報酬云云，於法無據，不足
      採信。
　　⒌綜上，被上訴人得請求上訴人給付A工程報酬（未稅）40萬
      元、如附表項次2至6甲欄所示款項未稅金額，及按上開金
      額5%計算之營業稅，合計共104萬8,859元（計算式如附表
      項次1至7丙欄所示）。
　㈡上訴人辯稱以其對被上訴人之B、C款項債權與被上訴人本件
    請求為抵銷，是否可採？
　  ⒈關於上訴人辯稱以其對被上訴人之B款項債權60萬9,982元
      為抵銷部分：
　　　查此部分經原審送請新北市土木技師公會鑑定結果，認為
      ：系爭工程屬線形結構且為地下工程，因此工程之成功與
      否和地質狀況息息相關，且一般工程合約均載明承包商負
      責工程一切成敗，承包商均會在埋設管線之沿線位置按照
      規定施作地質鑽探、試驗及分析，以為日後選擇適合地質
      之推進機種及輔助工法，由於上訴人在得標後並未施作地
      質鑽探等調查工作，顯有疏忽等語（見系爭鑑定報告第7
      頁），堪認系爭工程於106年5月底被上訴人施工過程中，
      發生管線破損情事，應不可歸責於被上訴人，上訴人不得
      向被上訴人請求給付不完全之損害賠償。至上訴人辯稱依
      被上訴人法定代理人洪文燦於原審證述：「（被告訴訟代
      理人問：當時破損如何處理？）叫人即被告公司的人在旁
      邊做擋土牆，（伊）把水泥管取出，再行接鐵管。」等語
      ，足證被上訴人有委任其做擋土牆，其得依委任關係請求
      被上訴人給付此部分工程費用云云，為被上訴人否認，且
      查被上訴人就此部分管線破損既無可歸責事由，不負給付
      不完全之損害賠償責任，已如前述，且系爭工程係由上訴
      人向業主國防部後備指揮部承攬再交予被上訴人施作，上
      訴人須負工程一切成敗，被上訴人施工發生管線破損情事
      ，通知上訴人協同分工處理，自難認係委任上訴人處理被
      上訴人之事務，是上訴人辯稱其得依委任關係請求被上訴
      人給付破損管線修復費用（即B款項）60萬9,982元云云，
      無足採信，其對被上訴人既無B款項債權，則其辯稱以B款
      項債權與被上訴人本件請求為抵銷乙節，亦無足採。
　　⒉關於上訴人辯稱以其對被上訴人之C款項債權32萬7,000元
      為抵銷部分：　
      上訴人辯稱租用一次機係依被上訴人要求，因被上訴人表
      示營區外推管使用一次機施工，風險較低，伊才租用一次
      機交予被上訴人使用，為被上訴人支出C款項32萬7,000元
      （計算式：一次機租金含稅29萬4,000元+運費（不含稅）
      3萬3,000元=32萬7,000元）等情，並據邱慶晏證述在卷（
      見原審建字卷第153頁），且有上訴人所提一次機租金統
      一發票、送貨單及運費統一發票在卷可證（見原審建字卷
      第229、231、233頁），堪信為真實。而被上訴人對於上
      訴人有支出上開費用乙節並不爭執，惟否認其應給付上訴
      人C款項，惟查依被上訴人法定代理人洪文燦於原審陳述
      ：營區外推管，一次機及二次機都有使用，當時先以一次
      機施作，因為伊說要穿越馬路最好用石頭機（即一次機）
      ，後來上訴人老闆去租石頭機，伊叫師傅去推，但是在六
      米的地方拉不起來，往下掉，機頭有拉回來整理，還機器
      後，才換成二次機等語（見原審建字卷第107、108頁），
      可見上訴人將系爭工程交予被上訴人施作，被上訴人本應
      自備施工所需相關機具，但因被上訴人法定代理人洪文燦
      擔心營區外推管石頭較多，為降低風險，須使用一次機施
      工，而被上訴人僅有二次機，而無一次機，與上訴人商討
      後，上訴人租用一次機交予被上訴人施工使用，惟於施工
      時出現問題，故將一次機拉回退租，再換成使用被上訴人
      之二次機施工完成，是上訴人主張C款項32萬7,000元，應
      由被上訴人負擔，其得以之與被上訴人本件請求為抵銷乙
      節，為可採信。
　㈢被上訴人得請求上訴人給付金額為若干？　　　　 
    承上所述，上訴人尚欠被上訴人系爭工程如附表項次1至6丙
    欄所示款項，加計營業稅（如附表項次7丙欄所示款項），
    共104萬8,859元，因上訴人所為抵銷抗辯，關於其以對被上
    訴人如附表項次8⑵丙欄所示C款項債權32萬7,000元為抵銷部
    分，為可採信，其他抵銷抗辯則不足採，是上訴人尚應給付
    被上訴人系爭工程款本金共72萬1,859元（計算式：104萬8,
    859元-32萬7,000元=72萬1,859元）。
六、綜上所述，被上訴人主張上訴人尚欠其系爭工程款（含稅）
    共104萬8,859元部分，及上訴人以如附表項次8⑵乙欄所示C
    款項32萬7,000元債權，與被上訴人上開請求為抵銷抗辯，
    均為可採信。被上訴人依承攬之法律關係，請求上訴人給付
    被上訴人72萬1,859元及自107年2月21日（於107年2月14日
    送達，見原審司促字卷第61頁，被上訴人請求自支付命令送
    達翌日起算，但原審判命自107年2月21日起算，駁回被上訴
    人所為自107年2月15日起至同年月20日止之上開勝訴金額按
    年息5%計算之利息請求，未據被上訴人聲明不服，已經確定
    ，非本件審理範圍）起至清償日止，按年息5%計算之利息部
    分，為有理由，應予准許，逾此部分之請求，為無理由，不
    應准許。上訴人以如附表項次8⑴乙欄所示B款項60萬9,982元
    債權，與被上訴人本件請求為抵銷抗辯，不應准許。原審就
    上開不應准許部分，除確定部分外，駁回被上訴人之請求及
    假執行之聲請，及就上開應准許部分，為上訴人敗訴之判決
    ，並為供擔保准、免假執行之諭知，均無不合。上訴人、被
    上訴人就其上開各自敗訴部分（除確定部分外），分別提起
    上訴及附帶上訴，均指摘原判決不利己之部分不當，求予廢
    棄改判，為無理由，兩造之上訴及附帶上訴均應駁回。
七、本件事證已臻明確，兩造其餘之攻擊或防禦方法及所用之證
    據，經本院斟酌後，認為均不足以影響本判決之結果，爰不
    逐一論列，附此敘明。
八、據上論結，本件上訴及附帶上訴，均為無理由，依民事訴訟
    法第449條第1項、第78條，判決如主文。
中　　華　　民　　國　　109 　年　　11　　月　　25　　日
                  工程法庭
                      審判長法  官  魏麗娟
                            法  官  張婷妮
                            法  官  陳慧萍
正本係照原本作成。
不得上訴。
中　　華　　民　　國　　109 　年　　11　　月　　25　　日

  　　　　　　　　　　　　　書記官  任正人　　　　　　　
附表：
項次 款項名稱 甲、被上訴人請求給付金額（新臺幣，下同） 乙、上訴人抗辯或不爭執之金額 丙、原審及本院認定  1 A工程報酬（即接入既設工程部分報酬） 1,250,000元 15,072元 400,000元  2 400mm管線推進施工（接入原有）報酬 478,500元 478,500元 478,500元  3 第5期報酬之出入坑施工1處報酬 15,000元 15,000元 15,000元  4 點工8位費用 20,000元 20,000元 20,000元  5 代付款 4,000元 4,000元 4,000元  6 第1至4期報酬之保留款 81,413元 81,413元 81,413元                   項次1至6之金額合計 1,848,913元 613,985元 998,913元  7  項次1至6所示金額之營業稅 92,445元 （計算式：1,848,913元×5%=92,445.6元，元以下無條件捨去） 30,699元 （計算式：613,985元×5%=30,699.25元，元以下四捨五入） 49,946元 （計算式：998,913元×5%=49,945.65元，元以下四捨五入）                         項次1至7合計金額  1,941,358元 644,684元 1,048,859元  8 上訴人所為抵銷抗辯：      ⑴ B款項（管線破損修復費用）                   0 609,982元                0   ⑵ C款項（一次機租金）                   0 327,000元 327,000元                          項次8⑴+⑵=                   0 936,982元 327,000元  9 項次1至7合計金額-項次8⑴+⑵= 1,941,358元 -292,298元 721,859元